臺灣臺中地方法院民事判決
110年度訴字第1907號
原      告  陳苑如  
訴訟代理人  林殷世律師
複  代理人  許珮寧律師
送達代收人  何新琦  
被      告  廖照雄  
            廖淑京  
上  二  人            
訴訟代理人  廖述宏  

被      告  廖継威  
            廖継都  
            廖継富  
            廖雪良  
            廖珮伶  
            廖幸茹  
            廖婉如  
            吳廖千雅
            廖繼郁  
            廖繼將  
            張振武  
            張仁昭  

            張惠玲  

            張素幸  
            廖述鎧  
            廖繼涑  
            廖繼璋  
            廖継鎰  
            廖繼民  

            廖德茂  
            廖韋華  
            和久津廖苑玲即廖苑玲

            陳欣怡  
            廖偉琇  
            廖偉成  
            廖繼鼎  
            廖繼佑  
            廖林蜜  
            廖秉豐  
            廖繼章  

            廖継裕  
            廖継城  
            廖継年  
            廖玉美  
            廖素雲  
            廖美珍  
            石鈺全  
            石鈺維  
            石鈺鵬  
            廖述湖  

            廖珠鈴  
            廖素梅  
            廖美芳  
            廖美滿  
            張國印  
            張玄佑  
            張淑媛  
            張淑玲  
            王玉雪  
            林惠馨  

            廖利玲  
            廖利珊  
            王廖靜珠
            廖月珠  
            廖述盛  
            廖芸家即廖心滎

            吳哲豪  
            吳欣怡  

            施榮華  
            施純忠  
            施榮洲  
兼  上五人            
訴訟代理人  廖炳輝  
被      告  劉廖雪子
            洪全昌  
            洪玉芬  
            廖淑瓊  
            許惠茹  
            許珮菁  
            許慶弘  
            廖繼祥  
            廖麗齡  
            蘇貴珠  
            廖啟新  
            廖珮伶  
            陳炫臻  
            廖詮瑋  
上    一人                      
訴訟代理人  廖秀玲  

被      告  廖若秀  
兼  上一人                      
訴訟代理人  廖秀娟  
被      告  林筠憬  
            賴利榛    住○○市○○區○○○路0段000號0樓        
                  之0
            張宸滋  
            張秀屘  
            廖秀美  
            丘松展  
            丘真弦  

            朱雪渼  
            廖朝州  
受告知訴訟  
人          林裕坤  

上列當事人間請求分割共有物事件，本院於民國111年3月2日言
詞辯論終結，本院判決如下： 
    主    文
一、被告張國印、張玄佑、張淑媛及張淑玲應就被繼承人張廖梅
    子所遺坐落臺中市○○區○○段000000地號土地之應有部分
　　6480分之1，辦理繼承登記。
二、被告施榮華、施純忠及施榮洲應就被繼承人施廖佑所遺坐落
　　臺中市○○區○○段000000地號土地之應有部分58320分之708，
    辦理繼承登記。
三、被告廖秀美、丘松展及丘真弦應就被繼承人丘桂鈞所遺坐落
　　臺中市○○區○○段000000地號土地之應有部分6480分之236，
    辦理繼承登記。
四、兩造共有如附表一所示之不動產應予變價分割，所得價金由
    兩造按附表一所示「變價所得分配比例」分配。　　
五、訴訟費用由如附表二所示之共有人按如附表二所示「應分擔
    之訴訟費用比例」負擔。 
    事實及理由
甲、程序方面：
一、按訴狀送達後，原告不得將原訴變更或追加他訴，但該訴訟
    標的對於數人必須合一確定時，追加其原非當事人之人為當
    事人者，不在此限，民事訴訟法第255條第1項第5款定有明
    文。又共有物之分割，於共有人全體有法律上之利害關係，
    須共有人全體始得為之，故請求分割共有物之訴，屬於民事
    訴訟法第56條第1項所稱訴訟標的對於共同訴訟之各人必須
    合一確定者。經查，原告請求分割兩造共有坐落臺中市○○區
    ○○段000000地號土地(下稱系爭土地)，共有人及應有部分比
    例情形如附表一所示。本件原共有人施廖佑於起訴前之民國
    106年9月4日死亡，其繼承人為施榮華、施純忠、施榮洲等3
    人(下合稱施榮華等3人)，原告乃於110年8月10日民事追加
    訴之聲明㈠狀追加施榮華等3人為被告(見本院卷一第109頁)
    ，核原告追加施廖佑之全體繼承人為本件被告，其訴訟標的
    就本件共同訴訟原須合一確定，追加原非當事人之人為當事
    人，揆諸上開規定，原告所為訴之追加，於法並無不合，應
    予准許。
二、次按當事人死亡者，訴訟程序在有繼承人、遺產管理人或其
    他依法令應續行訴訟之人承受其訴訟以前當然停止。第168
    條至第172 條及第174 條所定之承受訴訟人，於得為承受時
    ，應即為承受之聲明。他造當事人，亦得聲明承受訴訟。聲
    明承受訴訟，應提出書狀於受訴法院，由法院送達於他造，
    民事訴訟法第168 條、第175 條及第176 條分別定有明文。
    本件原共有人丘桂鈞於本院訴訟繫屬中之110 年8月17日死
    亡，其繼承人為廖秀美、丘松展及丘真弦(下合稱廖秀美等3
    人)，原告乃於110年10月26日以民事追加訴之聲明㈡暨承受
    訴訟狀聲明由其繼承人承受訴訟，此有丘桂鈞之除戶謄本、
    繼承系統表、上開繼承人戶籍謄本及臺灣屏東地方法院110
    年12月8日屏院進家慧字第1109000910號函在卷可稽(見本院
    卷一第409、423-431、511頁)，原告聲請由廖秀美等3人承
    受訴訟，核無不合，應予准許。  
三、訴訟繫屬中為訴訟標的之法律關係，雖移轉於第三人，於訴
    訟無影響。但第三人如經兩造同意，得聲請代當事人承當訴
    訟。民事訴訟法第254 條第1 項定有明文。共有人中之被告
    一人將應有部分移轉予原告時，原告應承當該被告之訴訟上
    地位，但因原告承當時，就其承當之部分已無兩造對立關係
    ，故原告撤回該共有人之訴訟，於法並無不合（最高法院97
    年度台上字第2105號判決意旨參照）。原共有人朱天生於起
    訴後之110年11月29日將應有部分以贈與為原因移轉登記予
    朱雪渼；原共有人黃富臨於起訴後之111年1月13日將應有部
    分以塗銷信託為原因移轉登記予廖淑汶，廖淑汶再於111年1
    月27日將應有部分以買賣為原因移轉登記予廖朝州，此有系
    爭土地異動索引附卷可佐（見本院卷二第249-255頁），並
    由原告於111年3月2日言詞辯論期日當庭以言詞聲明由朱雪
    渼、廖朝州承當訴訟，此有該日言詞辯論筆錄在卷可佐(見
    本院卷二第292頁)。又共有人羅廷國、劉靜芬於起訴後之11
    0年12月20日將應有部分以買賣為原因移轉登記予原告，此
    有系爭土地異動索引附卷可佐（見本院卷二第245-247頁）
    ，原告於111年2月5日具狀撤回對羅廷國、劉靜芬之起訴(見
    本院卷二第8頁)，核無不合，均應准許。
四、訴狀送達後，原告不得將原訴變更或追加他訴，但請求之基
    礎事實同一者，不在此限，民事訴訟法第255條第1項第2款
    亦有明文。查原告請求訴之聲明原為：兩造共有系爭土地請
    准予變價分割，所得價金按民事起訴狀附表2所示之兩造應
    有部分比例分配(見本院卷一第23頁)。原告嗣經變更訴之聲
    明，末於111年3月2日本院言詞辯論期日當庭變更聲明為：㈠
    張國印等4人應就被繼承人張廖梅子所有系爭土地應有部分6
    480分之1辦理繼承登記。㈡施榮華等3人應就被繼承人施廖佑
    所有系爭土地應有部分58320分之708辦理繼承登記。㈢廖秀
    美等3人應就被繼承人丘桂鈞所有系爭土地應有部分6480分
    之236辦理繼承登記。㈣兩造共有系爭土地請准予變價分割，
    所得價金按各共有人原應有部分比例分配(見本院卷一第407
    、539頁、卷二第291頁)，經核原告上開訴之追加，其請求
    之事實係基於同一請求分割共有物之基礎事實，揆諸上開規
    定，應予准許。
五、除廖照雄、廖淑京、廖繼將、廖繼民、廖炳輝、施榮華、施
    純忠、施榮洲、吳哲豪、吳欣怡、劉廖雪子、張宸滋、廖秀
    娟及廖若秀外，其餘被告經合法通知，均未於最後言詞辯論
    期日到場，核無民事訴訟法第386條所列各款情形，爰依原
    告之聲請，由其一造辯論而為判決。
乙、實體方面：
壹、原告起訴主張：
一、系爭土地為兩造所共有，其中原共有人張廖梅子於起訴前之
    104年12月9日死亡，其繼承人為張國印、張玄佑、張淑媛、
    張淑玲等4 人(下合稱張國印等4人)，而張國印等4人、施榮
    華等3人及廖秀美等3人就張廖梅子、施廖佑及丘桂鈞所遺系
    爭土地應有部分均未辦理繼承登記。
二、系爭土地使用分區為第三種住宅區，其上有數間未辦保存登
    記平房。共有人間就系爭土地並未訂有不分割契約，亦無因
    物之使用目的有不能分割之情事，然就分割方法未能達成協
    議，且系爭土地面積僅有1489平方公尺，共有人所能取得之
    土地面積甚小，實難細分而為有效利用，原物分割顯有困難
    。爰依民法第824條規定提起本訴，請求准予將系爭土地變
    價分割，所得價金依共有人之應有部分比例分配。並聲明：
    如主文所示。　
貳、被告之答辯：
一、廖照雄、廖淑京部份：
    不同意變價分割，迄今仍有10餘人居住於坐落系爭土地上之
    平房內。願將同段1114-8地號土地持分以1比1方式轉讓給廖
    繼將，讓系爭土地共有人保有土地。
二、劉廖雪子部份：
　  不同意變價分割。伊不想賣土地，系爭土地上有伊所有建物
    ，伊有時會回去住。
三、廖繼將、張宸滋部份：
　  同意變價分割。
四、其餘被告則未表示意見。
參、本院之判斷：
一、按分割共有物，性質上為處分行為，依民法第759條規定，
    共有不動產之共有人中有人死亡時，於其繼承人未為繼承登
    記以前，不得分割共有物，惟於分割共有物訴訟中，原告請
    求該共有人之繼承人辦理繼承登記，並合併對該共有人之繼
    承人及其他共有人為分割共有物之請求，不但符合訴訟經濟
    原則，亦與民法第759條及強制執行法第130條規定之旨趣無
    違（最高法院69年台上字第1012號、69年台上字第1134號判
    決意旨參照）。查系爭土地原共有人張廖梅子於起訴前之10
    4年12月9日死亡，其繼承人為張國印等4人；原共有人施廖
    佑於起訴前之106年9月4日死亡，其繼承人為施榮華等3人；
    原共有人丘桂鈞於110 年8月17日死亡，其繼承人為廖秀美
    等3人，有上開各被繼承人繼承系統表及各繼承人之戶籍謄
    本等件在卷足憑。原告請求被繼承人張廖梅子、施廖佑及丘
    桂鈞之繼承人就被繼承人名下系爭土地應有部分分別辦理繼
    承登記，核屬有據，應予准許，爰判決如主文第1至3項所示
    。
二、次按各共有人，除法令另有規定外，得隨時請求分割共有物
    。但因物之使用目的不能分割或契約訂有不分割之期限者，
    不在此限。共有物之分割，依共有人協議之方法行之。分割
    之方法不能協議決定，或於協議決定後因消滅時效完成經共
    有人拒絕履行者，法院得因任何共有人之請求，命為下列之
    分配：一、以原物分配於各共有人。但各共有人均受原物之
    分配顯有困難者，得將原物分配於部分共有人。二、原物分
    配顯有困難時，得變賣共有物，以價金分配於各共有人；或
    以原物之一部分分配於各共有人，他部分變賣，以價金分配
    於各共有人，民法第823條第1項、第824條第1項、第2項分
    別定有明文。查原告主張系爭土地之共有人及應有部分比例
    情形如附表一所示，且系爭土地既無因使用目的不能分割，
    兩造亦未訂有不分割之期限，共有人間復無法達成分割協議
    ，則原告請求分割系爭土地，即屬有據，應予准許。
三、再按共有人因共有物分割之方法，不能協議決定，而提起請
    求分割共有物之訴，應由法院依民法第824條第2項命為適當
    之分配，不受任何共有人主張之拘束，審判上之共有物分割
    方法，在德、日、瑞民法，固以原物分割為原則，價金分配
    為例外，但我民法對於二者，則無分軒輊，均應由法院斟酌
    當事人之聲明，共有物之性質，經濟效用及全體共有人之利
    益等公平決之（最高法院69年度台上字第350號判決意旨參
    照）。又分割共有物究以原物分割或變價分割為適當，法院
    應斟酌當事人意願、共有物之使用情形、經濟效用及全體共
    有人之利益等情形而為適當之分割，不受共有人所主張分割
    方法之拘束（最高法院88年度台上字第600號判決意旨參照
    ）。原告主張系爭土地北側面臨臺中市黎明路3段375巷10-8
    弄，西側臨西墩北巷，南側有一既成道路，其上有數間未辦
    保存登記之平房建物，而共有人均無法現況分割等語。經查
    ，系爭土地登記使用分區為第三種住宅區，面積為1489平方
    公尺，有系爭土地登記第一、三類謄本、地籍圖謄本、臺中
    市政府都市計畫土地使用分區證明書及原告所提現場照片可
    參(見本院卷一第43-93頁、第125-169頁、卷二第19-63頁)
    。本院審諸系爭土地面積僅有1489平方公尺，惟本件共有人
    數達近百人，共有關係複雜，如按各共有人權利範圍之比例
    原物分割，將使各共有人分得之面積恐過於細碎而無法為適
    宜使用，不利於土地之整體利用，明顯不利於共有人，可認
    以原物分配顯有困難。
四、再衡以於本院審理程序到庭之被告除廖照雄、廖淑京、劉廖
    雪子表示不同意變價分割系爭土地外，其餘到場之被告廖繼
    將、張宸滋表示同意變價分割，廖繼民、廖炳輝、施榮華、
    施純忠、施榮洲、吳哲豪、吳欣怡、廖秀娟、廖若秀、廖秀
    玲、廖詮瑋、張淑媛、廖述湖、廖淑瓊則未表示意見，且未
    提出任何具體之分割分案(見本院卷一第442頁、第536頁、
    卷二第292頁)，而未到庭之被告亦未表達是否有共有意願。
    又部分被告固稱願取得系爭土地其上平房坐落之土地，然無
    找補意願，僅願以名下其他土地之應有部分轉讓予同意變價
    分割之共有人等語（見本院卷一第536、卷二第292頁），惟
    本件訴訟標的僅限系爭土地，但系爭土地之共有人多達近百
    人，實難期上開方案足敷兼顧全體共有人利益，則上開方案
    尚難採憑。本件如採取變價分割方式，除得維護系爭土地之
    完整性，避免降低其固有之經濟利用價值外，系爭土地經公
    開拍賣程序，第三人及各共有人皆可應買，藉良性公平競價
    之結果，各共有人能分配之金額可能因而增加。再者，變賣
    系爭土地之方式非僅限於聲請法院拍賣，亦得經兩造合意委
    託變賣，依市場行情決定系爭土地之價值，變賣後分配價金
    ，且縱執行法院所拍賣之金額可能較低，然兩造仍得即時應
    買或行使優先承買權。本院審酌系爭土地客觀情狀、經濟價
    值及各共有人之意願等一切情狀，認為本件採變價分割方式
    ，可提高土地交換價值，維護系爭土地完整性，增進系爭土
    地之使用利益，亦符合各共有人間之公平性，對共有人自應
    屬有利，故系爭土地之分割方法以變價分割為適當。
五、綜上所述，本院審酌系爭土地之所在地段、使用現況、整體
    利用之經濟效益、各共有人之利益及兩造之意願，與原物分
    割將顯然減損土地之價值，並難以為通常之使用等不利經濟
    效用情形等一切情狀，認以原物分配顯有困難，應以變價分
    割為適當，故原告提出之分割方案，應屬公平適當，爰判決
    如主文第4項所示之分割方法。
六、按因共有物分割、經界或其他性質上類似之事件涉訟，由敗
    訴當事人負擔訴訟費用顯失公平者，法院得酌量情形，命勝
    訴之當事人負擔其一部，民事訴訟法第80條之1定有明文。
    經查，分割共有物之訴，本質上並無訟爭性，兩造本可互換
    位置，本件原告起訴雖於法有據，但被告之應訴實因訴訟性
    質所不得不然，且被告就分割方法之爭執或意見，乃為伸張
    或防衛其權利所必要，是以本院認由敗訴之被告負擔全部訴
    訟費用，顯失公平，爰諭知訴訟費用之負擔如主文第5項所
    示。
肆、訴訟費用負擔之依據：民事訴訟法第80條之1、第85條第1項
    但書、第2項。 　　　
中　　華　　民　　國　　111 　年　　3 　　月　31 　　日
                  民事第四庭    法  官  林婉昀
如對本判決上訴，須於判決送達後20日內向本院提出上訴狀。如
委任律師提起上訴者，應一併繳納上訴審裁判費。

附表一：臺中市○○區○○段000000地號土地
編號 現共有人 變價所得分配比例 備註 1 廖照雄 531/6480  2 廖継威　 118/6480  3 廖継都 20/6480  4 廖継富 1290/103680  5 廖雪良 5/9072  6 廖珮伶 5/9072   7 廖幸茹 15/9072  8 廖婉如 5/9072  9 吳廖千雅 5/9072  10 廖繼郁 485/6480  11 廖繼將 8219/77760   12 張振武 5/5184  13 張仁昭 5/5184   14 張惠玲 5/5184   15 張素幸 5/5184   16 廖述鎧 177/12960  17 廖繼涑 10/6480  18 廖繼璋 10/6480  19 廖詮瑋 420/6480  20 廖継鎰 5/4860　　  21 林惠馨 177/12960  22 廖繼民 45/6480   23 廖德茂 2/648   24 廖韋華 18/6480   25 和久津廖苑玲即廖苑玲 18/6480   26 陳欣怡 18/6480   27 廖偉琇 18/6480   28 廖偉成 485/25920   29 廖繼鼎 485/25920   30 廖繼佑 485/25920   31 廖林蜜 2/648   32 廖秉豐 810/181440　　　   33 廖繼章 810/181440   34 廖継裕 972/155520   35  廖継城 972/155520   36 廖継年 972/155520   37 廖玉美 972/155520   38 廖素雲 972/155520   39 廖美珍 810/103680   40 廖淑京 810/103680   41 石鈺全 810/544320   42 石鈺維 810/544320   43 石鈺鵬 810/544320   44 廖述湖 65/2016   45 廖珠鈴 81/93312   46 廖素梅 81/93312   47 廖美芳 81/93312   48 廖美滿 81/93312   49 張國印  公同共有 1/6480 張廖梅子於起訴前之104年12月9日死亡，其繼承人為張國印、張玄佑、張淑媛、張淑玲等4 人。  50 張玄佑    51 張淑媛    52 張淑玲    53 張國印 1/6480   54 張玄佑 1/6480   55 張淑媛 1/6480   56 張淑玲 1/6480   57 王玉雪 810/103680   58 林惠馨 708/874800   59 廖利玲 7788/0000000   60 廖利珊 7788/0000000   61 廖述鎧 708/233280   62 王廖靜珠 708/233280   63 廖月珠 708/233280   64 廖述盛 708/116640   65 廖芸家 708/116640   66 廖炳輝 708/58320   64 施榮華 公同共有 708/58320 施廖佑於起訴前之106年9月4日死亡，其繼承人為施榮華、施純忠、施榮洲等3人。  65 施純忠    66 施榮洲    67 劉廖雪子 708/58320   68  洪全昌 708/174960   69  洪玉芬 708/174960   70  吳哲豪 708/116640   71  吳欣怡 708/116640   72 廖淑瓊 3/80   73 許惠茹 236/58320   74 許珮菁 236/58320   75 許慶弘 236/58320   76 廖繼祥 6/2592   77 廖麗齡 2/2592   78 蘇貴珠 5/14580   79 廖啟新 5/14580   80 廖珮伶 5/14580   81 陳炫臻 7725/90720   82 廖秀玲 7/324   83 廖秀娟 7/324   84 廖秀若 7/324   85 林筠憬 1/80   86 廖秀美 公同共有 236/6480 丘桂鈞於本院訴訟繫屬中之110 年8月17日死亡，其繼承人為廖秀美、丘松展及丘真弦等3人。  87 丘松展    88 丘真弦    89 賴利榛 708/174960   90 張宸滋 3875/0000000   91 張秀屘 1250/0000000   92 陳苑如 4757/264384   93 朱雪渼 1/80   94 廖朝州 288/6480  

附表二；兩造應負擔訴訟費用明細表
編號 現共有人 應分擔之訴訟費用比例 備註 1 廖照雄 531/6480  2 廖継威　 118/6480  3 廖継都 20/6480  4 廖継富 1290/103680  5 廖雪良 5/9072  6 廖珮伶 5/9072    7 廖幸茹 15/9072  8 廖婉如 5/9072  9 吳廖千雅 5/9072  10 廖繼郁 485/6480  11 廖繼將 8219/77760   12 張振武 5/5184  13 張仁昭 5/5184   14 張惠玲 5/5184   15 張素幸 5/5184   16 廖述鎧 177/12960  17 廖繼涑 10/6480  18 廖繼璋 10/6480  19 廖詮瑋 420/6480  20 廖継鎰 5/4860　　  21 林惠馨 177/12960  22 廖繼民 45/6480   23 廖德茂 2/648   24 廖韋華 18/6480   25 和久津廖苑玲即廖苑玲 18/6480   26 陳欣怡 18/6480   27 廖偉琇 18/6480   28 廖偉成 485/25920   29 廖繼鼎 485/25920   30 廖繼佑 485/25920   31 廖林蜜 2/648   32 廖秉豐 810/181440　　　   33 廖繼章 810/181440   34 廖継裕 972/155520   35  廖継城 972/155520   36 廖継年 972/155520   37 廖玉美 972/155520   38 廖素雲 972/155520   39 廖美珍 810/103680   40 廖淑京 810/103680   41 石鈺全 810/544320   42 石鈺維 810/544320   43 石鈺鵬 810/544320   44 廖述湖 65/2016   45 廖珠鈴 81/93312   46 廖素梅 81/93312   47 廖美芳 81/93312   48 廖美滿 81/93312   49 張國印、張玄佑、張淑媛、張淑玲 1/6480 (連帶負擔)   50 張國印 1/6480   51 張玄佑 1/6480   52 張淑媛 1/6480   53 張淑玲 1/6480   54 王玉雪 810/103680   55 林惠馨 708/874800   56 廖利玲 7788/0000000   57 廖利珊 7788/0000000   58 廖述鎧 708/233280   59 王廖靜珠 708/233280   60 廖月珠 708/233280   61 廖述盛 708/116640   62 廖芸家 708/116640   63 廖炳輝 708/58320   64 施榮華、施純忠、施榮洲 708/58320 (連帶負擔)   65 劉廖雪子 708/58320   66  洪全昌 708/174960   67  洪玉芬 708/174960   68  吳哲豪 708/116640   69  吳欣怡 708/116640   70 廖淑瓊 3/80   71 許惠茹 236/58320   72 許珮菁 236/58320   73 許慶弘 236/58320   74 廖繼祥 6/2592   75 廖麗齡 2/2592   76 蘇貴珠 5/14580   77 廖啟新 5/14580   78 廖珮伶 5/14580   79 陳炫臻 7725/90720   80 廖秀玲 7/324   81 廖秀娟 7/324   82 廖秀若 7/324   83 林筠憬 1/80   84 廖秀美、丘松展、丘真弦 236/6480 (連帶負擔)   85 賴利榛 708/174960   86 張宸滋 3875/0000000   87 張秀屘 1250/0000000   88 陳苑如 4757/264384   89 朱雪渼 1/80   94 廖朝州 288/6480  

上為正本係照原本作成。
中　　華　　民　　國　　111 　年　　3 　　月　　31　　日
                                書記官  王嘉仁